臺北高等行政法院判決　　　　　　　　　　　　　　九十二年度訴字第一六七九號
　　　　　　　　　　　　　　　.
　　原　　　告　台灣日光燈股份有限公司
　　代　表　人　鄭楠盛
　　右　一　人
　　訴訟代理人　葉維惇（會計師）
　　被　　　告　財政部臺北市國稅局
　　代　表　人　張盛和（局長）
　　訴訟代理人　甲○○
　　　　　　　　乙○○
右當事人間因營業稅事件，原告不服財政部中華民國九十二年二月十八日台財訴字第
○八九○○一三五七四號訴願決定，提起行政訴訟。本院判決如左：
　　主  文
原告之訴駁回。
訴訟費用由原告負擔。
　　事  實
甲、事實概要：
    緣原告民國（以下同）八十一年一月至十二月份銷售額計新台幣（以下同）二八
    、七O四、六O二元，營業稅額一、四三五、二三O元，涉嫌漏未開立統一發票，
    並漏報銷售額，經財政部台北市國稅局查獲，將相關事證函移原處分機關中南分
    處審理違章成立，乃核定補徵營業稅一、四三五、二三O元（訴願人已於八十五
    年五月三十一日補繳稅款），並按所漏稅額處五倍之罰鍰計七、一七六、一00元
    （計至百元為止）。原告不服，遞經復查及訴願，皆未獲變更，原告仍不服，提
    起再訴願，經本部八十七年七月三十日台財訴第0000000O六九號再訴願
    決定：「訴願決定及原處分機關於違反營業稅法科處罰鍰部分均撤銷，由原處分
    機關另為處分。其餘再訴願駁回。」原處分機關重為復查決定仍維持原罰鍰處分
    ，原告猶表不服，提起訴願，未獲變更，提起再訴願，復經財政部八十八年十月
    五日台財訴第八八O二九六二九九號再訴願決定：「訴願決定及原處分均撤銷，
    由原處分機關另為處分。」嗣原處分機關八十八年十二月九日北市稽法丙字第八
    八一六九二七二00號重核復查決定：「關於罰鍰處分改按申請人所漏稅額處三倍
    罰鍰。」原告猶未甘服，因八十八年七月一日起營業稅改制為國稅，遂向財政部
    提起訴願，亦遭決定駁回，遂向本院提起本件行政訴訟。並自九十二年一月一日
    起，由被告承受臺北市稅捐稽徵處有關營業稅業務。
乙、兩造聲明：
　一、原告聲明：訴願決定及原處分關於不利於原告部分均撤銷。
  二、被告聲明：駁回原告之訴。
丙、兩造之爭點：本件原處分按行為時營業稅法第五十一條規定最低倍數五倍處罰鍰
                ，於諛法修正後，未按最低倍數一倍處罰鍰，是否違法？
原告主張：
被告違反微罪不舉原則，且被告原依修正前營業稅法規定最低倍數科處罰鍰倍數，卻
未依修正後營業稅法規定最低倍數科處罰鍰，違反比例原則，自應予以撤銷。
一、按「行政行為，應依下列原則為之：：：二、有多種同樣能達成目的之方法時，
    應選擇對人民權益損害最少者。：：」行政程序法第七條規定甚明。
二、次按「納稅義務人違反本法或稅法之規定，適用裁處時之法律。但裁處前之法律
    有利於納稅義務人者，適用最有利於納稅義務人之法律。」稅捐稽徵法第四十八
    條之三定有明文。
三、「納稅義務人，有左列情形之一者，除追繳稅款外，按所漏稅額處五倍至二十倍
    罰鍰，：：。」、「納稅義務人，有左列情形之一者，除追繳稅款外，按所漏稅
    額處一倍至十倍罰鍰，：：。」修正前後營業稅法第五十一條規定藄詳。
四、「訴願之決定確定後，就其事件有拘束各關係機關之效力」訴願法第二十四條規
    定明確。
五、查本件原告為三星電子家電用品之國內代理商，為擴大產品之國內銷售業務，雙
    方簽訂有廣告促銷協議，由原告代為執行在台廣告促銷事宜，而各項廣告支出約
    定由雙方各負擔百分之五十，本年度依約收回三星電子應分攤廣告費用款二八、
    七○四、六○二元，本非屬原告銷售貨物情形，亦無提供勞務予他人使用、收益
    以取得代價之銷售勞務情形，自非屬營業稅之課徵範圍，應無開立統一發票並繳
    納營業稅之適用。況系爭款項，原告並未作費用列報，更於嗣後發現溢抵進項稅
    額後，即自動補繳溢抵之營業稅，故縱認本件仍應開立發票，然原告於並未增列
    費用或溢抵進項稅額等逃漏所得稅、營業稅負情況下，依微罪不舉原則，固當可
    免罰為是，被告慮未及此，仍堅執處罰之見解，顯然失當，應予撤銷。
六、倘本件仍有處罰之適用者，則本件原處分既係依行為時營業稅法第五十一條規定
    之最低倍數（五倍）處罰，則於行政救濟階段未確定之處罰案件，亦應依修正後
    營業稅法第五十一條規定最低處罰倍數處一倍之罰鍰為合度，亦符財政部八十八
    年十月五日台財訴第000000000號再訴願決定將訴願決定及原處分撤銷
    ，由原處分機關另為處分之撤銷理由明確指稱本案：「又原處分機關初查處再訴
    願人所漏稅額五倍罰鍰，係依行為時營業稅法第五十一條規定之最低倍數處罰，
    惟對同一違章行為於重核復查時仍處所漏稅額五倍罰鍰，該五倍罰鍰與修正營業
    稅法第五十一條規定之最低倍數，是否相當？尤待斟酌」、「另上開答辯書中所
    敘原處分機關『處理原則』之改處倍數，似仍未考量類此已罰案件，因法律修正
    ，究以何倍數方屬相當，於重核時，宜再審慎研酌，併予指明。」等指摘原處分
    適用法律之見解有違誤，而非指摘事件之事實尚欠明瞭，應由原處分調查事證另
    為處分之見解。豈原處分機關僅依修正後稅務違章案件裁罰金額或倍數參考表，
    改按三倍罰鍰處分，仍漠視營業稅法已然修正變更罰鍰倍數，及稅捐稽徵法第四
    十八條之三從輕從新立法意旨，及再訴願決定一再指謫其適用法律見解違誤之情
    ，不僅有違訴願法規定，亦與司法院大法官會議釋字第三六八號解釋「…所為撤
    銷原決定及原處分之判決，如係指摘事件之事實尚欠明瞭，應由被告機關調查事
    證另為處分時，該機關即應依判決意旨或本於職權調查事證。…若…判決，係指
    摘其適用法律之見解有違誤時，該管機關即應受行政法院判決之拘束。」有悖，
    其重核復查決定仍處三倍罰鍰之處分，顯然有重大明白之違法瑕疵，至為灼然。
    亦不符行政程序法第七條規定之比例原則。
七、原處分機關辯稱本件依行為時依修正前稅務違章案件裁罰金額或倍數參考表，本
    應按漏稅額處七倍罰鍰，而原處分按漏稅額處五倍罰鍰顯係錯誤云云，訴願決定
    機關亦持相同解，顯均屬卸責飾詞。查依財政部八十三年二月八日財稅第八三一
    五八○四八八號函發之修正前稅務違章案件裁罰金額或倍數參考使用須知第四點
    規定「本表訂定之裁罰金額或倍數未達稅法規定之最高或最低限，而違章情節重
    大或較輕者，仍得加重或減輕其罰，至稅法規定之最高或最低限為止，為應於審
    查報告敘明期加重或減輕之理由。」（詳證物），顯見雖修正前稅務違章案件裁
    罰金額或倍數參考表內列示之罰鍰倍數為七倍，唯於使用須知規定辦理裁罰機關
    仍得依稅法規定之最低倍數裁罰。故本件被告原裁罰時顯已酌量上情而減輕其罰
    ，而以營業稅法第五十一條規定最低裁罰倍數五倍處罰，則依稅捐稽徵法第四十
    八條之三及行政程序法第七條規定，自應依修正後營業稅法第五十一條規定之最
    低罰鍰倍數一倍處罰，始符裁罰從新從優及比例原則。被告及訴願決定機關竟意
    圖以原裁罰錯誤乙語塘塞，殊與行政救濟制度設置意旨相悖，要屬無可維持。
八、再按財政部八十七年四月二十日台財稅第八七一九三九三五號函釋「檢送八十七
    年四月七日研商『營業人觸犯修正前營業稅法第五十一條規定應處幾倍罰鍰』會
    議記錄…六、會議結論：有關營業人於八十四年九月一日營業稅法第五十一條修
    正施行前，觸犯該條文各款規定，稽徵機關依修正前處罰倍數規定核處罰鍰，受
    處分人不服，提起行政救濟，適逢上開條文處罰倍數修正，經稽徵機關參考新修
    正『稅務違章案件裁罰金額或倍數參考表』規定，改處較低之罰鍰倍數，受處分
    人仍不服，繼續提起訴願或再訴願，為訴願或再訴願機關以改處後之罰鍰倍數與
    修正營業稅法第五十一條規定之一倍至十倍之倍數，是否相當，非無斟酌餘地之
    理由，將原處分、或訴願決定及原處分撤銷，由原處分機關另為處分之案件，在
    此情形下，原處分機關應依訴願或再訴願決定意旨，參酌『稅務違章案件裁罰金
    額或倍數參考表』使用須知第四點規定，酌予淢輕其處罰倍數。」查本件既分別
    經財政部八十七年七月三十日台財訴第000000000號及八十八年十月五
    日台財訴第000000000號再訴額決定，以對同一違章行為，依行為時營
    業稅法第五十一條規定之『最低倍數』五倍處罰，與修正營業稅法第五十一條規
    定之『最低倍數』（即一倍），是否相當，非無斟酌之餘地而撤銷訴願決定及原
    處分。依上揭函釋規定，被告即應依再訴願決定意旨，依修正後營業稅法第五十
    一條規定裁處最低倍之罰鍰。此一見解於他案已由被告接受改裁處一倍之罰鍰，
    並著有八十八年三月二十五日北市稽法乙字第八八一○六一九○○○號復查決定
    書可資佐證，則被告不為比照適用，不僅與再訴願決意旨有違，亦顯失公平，難
    謂有合。訴願決定機關未予糾正被告此一違反公平原則之不法，即率為訴願駁回
    之決定，亦顯有疏失。
被告主張：
壹、補徵營業稅部分：
一、按「有左列情形之一者，視為銷售貨物：三、營業人以自己名義代為購買貨物交
    付與委託人者。」、「前項規定於勞務準用之」、「營業人銷售貨物或勞務，應
    依本法營業人開立銷售憑證時限表規定之時限，開立統一發票交付買受人。」、
    「營業人除本法另有規定外，不論有無銷售額，應以每二月為一期，於次期開始
    十五日內，填具規定格式之申報書，檢附退抵稅款及其他有關文件，向主管稽徵
    機關申報銷售額、應納或溢付營業稅額。其有應納營業稅額者，應先向公庫繳納
    後，檢同繳納收據一併申報。」分別為行為時營業稅法第三條第三項第三款、第
    四項、第三十二條第一項前段及第三十五條第一項所明定。
二、本件起訴理由略謂：「．．五、查本件原告為三星電子家電用品之國內代理商，
    為擴大產品之國內銷售業務，雙方簽訂有廣告促銷協議，由原告代為執行在台廣
    告促銷事宜。而各項廣告支出約定由雙方各負擔百分之五十，本年度依約收回三
    星電子應分攤廣告費用款二八、七○四、六○二元，本非屬原告銷售貨物之情形
    ，亦無提供勞務予他人使用、收益以取得代價之銷售勞務情形，自非屬營業稅之
    課徵範圍：：：六、倘本件仍存處罰之適用者，則本件原處分既係依行為時營業
    稅法第五十一條規定之最低倍數（五倍）處罰，則於行政救濟階段未確定之處罰
    案件，亦應依修正後營業稅法第五十一條規定最低處罰倍數處一倍之罰鍰為合度
    ．．。」等語，資為爭議。
三、卷查原告涉嫌漏未開立統一發票，並漏報銷售額之違章事實，業經台北市政府訴
    願決定及財政部八十七年七月三十日台財訴第000000000號再訴願決定
    審明，其應補徵營業稅之處分已確定在案，原告復執前詞主張，應不可採。
貳、罰鍰部分：
一、按「納稅義務人，有左列情形之一者，除追繳稅款外，按所漏稅額處五倍至二十
    倍罰鍰，並得停止其營業：三、短報或漏報銷售額者。」為行為時營業稅法第五
    十一條第三款所明定及「納稅義務人，有左列情形之一者，除追繳稅款外，按所
    漏稅額處一倍至十倍罰鍰，並得停止其營業：三、短報或漏報銷售額者。」為八
    十四年八月二日修正公布之營業稅法第五十一條第三款所明定。
二、本件違章事實係原告銷貨時未依法開立發票，於申報當期銷售額時亦未列入申報
    ，有短報或漏報銷售額之事實，且未於裁罰處分核定前補報並補繳，市稅處按其
    所漏稅額處五倍罰鍰，惟迭經財政部再訴願決定以市稅處所科處五倍罰鍰與修正
    後營業稅法第五十一條規定之最低倍數，是否相當為由，撤銷原處分，責由市稅
    處另為處分。嗣依市稅處八十八年一月八日北市稽法乙字第八八○○○五○○○
    ○號函規定：「說明：二、有關營業人違反修正前營業稅法規定，經依同法第五
    十一條規定處罰之行政救濟案件，經財政部再訴願決定以改處後之罰鍰倍數與修
    正營業稅法第五十一條規定一倍至十倍之倍數是否相當為由，將訴願決定及本處
    原處分撤銷，著由本處另為處分之案件，其處理原則如下：依稅務違章案件裁罰
    金額及倍數參考表應處七倍罰鍰者，改為五倍；應處五倍罰鍰者，改為三倍；應
    處三倍罰鍰者，改為一倍。」。市稅處遂於八十八年十二月九日以北市稽法丙字
    第八八一六九二七二○○號重核復查決定，本案改處三倍罰鍰。嗣原告不服提起
    訴願，經財政部九十二年二月十八日台財訴字第○八九○○一三五七四號訴願決
    定：「理由：：：四、：：：市稅處中南分處於八十五年四月十二日裁罰時，本
    應按其漏稅額處七倍罰鍰，而原處分按所漏稅額處五倍罰鍰顯係錯誤，惟依行政
    法院六二年判字第二九八號判例：『依行政救濟法理，除原處分適用法律錯誤外
    ，申請復查之結果，不得為更不利於行政救濟人之決定。』之意旨，故本件原復
    查決定就原處分仍未予變更增加裁罰倍數。是本件依行為時營業稅法第五十一條
    第三款規定，應按訴願人所漏稅額處七倍罰鍰，並非其時最低倍數，據此，原處
    分機關第二次重核復查決定本於職權將原罰鍰處分改按訴願人所漏稅額處三倍罰
    鍰，亦無違本部再訴願決定撤銷意旨之『比例原則』精神。所訴核不足採，本件
    原處分應予維持。」。故財政部訴願決定已肯認市稅處八十八年十二月九日北市
    稽法丙字第八八一六九二七二○○號重核復查決定改處三倍罰鍰之處分，原告猶
    以財政部之前再訴願決定撤銷理由訴稱原罰鍰處分不符合「比例原則」，要無可
    採。
　　理  由
一、按「有左列情形之一者，視為銷售貨物：三、營業人以自己名義代為購買貨物交
    付與委託人者。」、「前項規定於勞務準用之」、「營業人銷售貨物或勞務，應
    依本法營業人開立銷售憑證時限表規定之時限，開立統一發票交付買受人。」、
    「營業人除本法另有規定外，不論有無銷售額，應以每二月為一期，於次期開始
    十五日內，填具規定格式之申報書，檢附退抵稅款及其他有關文件，向主管稽徵
    機關申報銷售額、應納或溢付營業稅額。其有應納營業稅額者，應先向公庫繳納
    後，檢同繳納收據一併申報。」分別為行為時營業稅法第三條第三項第三款、第
    四項、第三十二條第一項前段及第三十五條第一項所明定。次按「納稅義務人，
    有左列情形之一者，除追繳稅款外，按所漏稅額處五倍至二十倍罰鍰，並得停止
    其營業：三、短報或漏報銷售額者。」為行為時營業稅法第五十一條第三款所明
    定及「納稅義務人，有左列情形之一者，除追繳稅款外，按所漏稅額處一倍至十
    倍罰鍰，並得停止其營業：三、短報或漏報銷售額者。」為八十四年八月二日修
    正公布之營業稅法第五十一條第三款所明定。再按「行政機關依裁量權所為之行
    政處分，以其作為或不作為逾越權限或濫用權利者為限，行政法院得予撤銷。」
    行政訴訟法第二百零一條定有明文。
二、本件原告八十一年一月至十二月份銷售額計二八、七O四、六O二元，營業稅額一
    、四三五、二三O元，漏未開立統一發票，並漏報銷售額，經財政部台北市國稅
    局查獲，將相關事證函移原處分機關中南分處審理違章成立，乃核定補徵營業稅
    一、四三五、二三O元（原告已於八十五年五月三十一日補繳稅款），並按所漏
    稅額處五倍之罰鍰計七、一七六、一00元（計至百元為止）。原告不服，遞經復
    查及訴願，皆未獲變更，原告仍不服，提起再訴願，經本部八十七年七月三十日
    台財訴第0000000O六九號再訴願決定：「訴願決定及原處分機關於違反
    營業稅法科處罰鍰部分均撤銷，由原處分機關另為處分。其餘再訴願駁回。」原
    處分機關重為復查決定仍維持原罰鍰處分，原告猶表不服，提起訴願，未獲變更
    ，提起再訴願，復經財政部八十八年十月五日台財訴第八八O二九六二九九號再
    訴願決定：「訴願決定及原處分均撤銷，由原處分機關另為處分。」嗣原處分機
    關八十八年十二月九日北市稽法丙字第八八一六九二七二00號重核復查決定：「
    關於罰鍰處分改按申請人所漏稅額處三倍罰鍰。」原告不服，主張如事實欄所載
    。本件所需審究者為本件原處分按行為時營業稅法第五十一條規定最低倍數五倍
    處罰鍰，於諛法修正後，未按最低倍數一倍處罰鍰，是否違法？
三、原告雖主張本件被告違反微罪不舉原則，本件當可免罰一節，經查本件原告漏未
    開立統一發票，並漏報銷售額之違章事實，業經台北市政府訴願決定及財政部八
    十七年七月三十日台財訴第000000000號再訴願決定審明，其應補徵營
    業稅之處分復已確定在案，原告既有漏報銷售額之行為，依營業稅法第五十一條
    第三款規定，即應依法處罰，且本件應補稅額達一、四三五、二三○元之，並
    非輕微，原告主張即無可採。
四、另原告主張雖然財政部八十八年十月五日台財訴第000000000號再訴願
    決定，已明確指稱原處分機關另為處分之撤銷理由，但原處分機關仍漠視營業稅
    法已然修正變更罰鍰倍數，及稅捐稽徵法第四十八條之三從輕從新立法意旨，及
    再訴願決定一再指摘其適用法律見解違誤之情，不僅有違訴願法規定，亦與司法
    院大法官會議釋字第三六八號解釋「．．所為撤銷原決定及原處分之判決，如係
    指摘事件之事實尚欠明瞭，應由被告機關調查事證另為處分時，該機關即應依判
    決意旨或本於職權調查事證。．．若．．判決，係指摘其適用法律之見解有違誤
    時，該管機關即應受行政法院判決之拘束。」有悖，嗣由原處分機關於八十八年
    十二月九日依市稅處八十八年一月八日北市稽法乙字第八八○○○五○○○○號
    函規定之處理原則：依稅務違章案件裁罰金額及倍數參考表應處七倍罰鍰者，改
    為五倍；應處五倍罰鍰者，改為三倍；應處三倍罰鍰者，改為一倍。」所為北市
    稽法丙字第八八一六九二七二○○號重核復查決定，本案改處三倍罰鍰之處分，
    顯然有重大明白之違法瑕疵，至為灼然；亦不符行政程序法第七條規定之比例原
    則云云。惟查，原處分機關重核復查決定，改處三倍罰鍰之處分，而未處一倍之
    原因，業據被告陳明係「因市稅處於八十八年十二月九日以北市稽法丙字第八八
    一六九二七二○○號重核復查決定，將本案改處三倍罰鍰，嗣原告不服提起訴願
    ，經財政部九十二年二月十八日台財訴字第○八九○○一三五七四號訴願決定已
    敘明本件市稅處中南分處於八十五年四月十二日裁罰時，本應按其漏稅額處七倍
    罰鍰，而原處分按所漏稅額處五倍罰鍰顯係錯誤，惟依行政法院六二年判字第二
    九八號判例：『依行政救濟法理，除原處分適用法律錯誤外，申請復查之結果，
    不得為更不利於行政救濟人之決定。』之意旨，故本件原復查決定就原處分仍未
    予變更增加裁罰倍數。是本件依行為時營業稅法第五十一條第三款規定，應按訴
    願人所漏稅額處七倍罰鍰，並非其時最低倍數，據此，原處分機關第二次重核復
    查決定本於職權將原罰鍰處分改按原告所漏稅額處三倍罰鍰，亦無違財政部部再
    訴願決定撤銷意旨之『比例原則』精神」等情，經查，關於本件第二次復查決定
    按原告所漏稅額處三倍罰鍰，業經財政部最後一次訴願決定予以維持，原告執財
    政部之前再訴願決定之理由，據以主張並無可採；又財政部八十八年十月五日台
    財訴第000000000號再訴願決定，並未審酌市稅處中南分處於八十五年
    四月十二日按所漏稅額處五倍罰鍰有無錯誤，且非行政法院判決，並無釋字第三
    六八號解釋之適用。末查，本件係原處分機關依照財政部所定頒作為裁量基準行
    政規則之「稅務違章案件裁罰金額及倍數參考表」，行使裁量權所為按所漏稅額
    處三倍罰鍰之行政處分，未逾法定額度，且屬較低度之處罰，尚無違反比例原則
    之問題。至被告就罰鍰金額於法定額度內為裁量，係屬被告之權限，經核其並無
    逾越權限或濫用權力之情事，該處分係屬合法裁量，故依行政訴訟法第二百零一
    條規定反面解釋，行政法院不得予以撤銷，至裁量結果是否適當，並非本院所得
    置喙，併此敘明。又該參考表雖於九十三年三月二十九日修正，就短報或漏報銷
    售額，於「銷貨時未依法開立發票，且於申報當期銷售額時亦未列入申報者，按
    所漏稅額處三倍之罰鍰。但於裁罰處分核定前已補報補繳稅款及以書面或於談話
    筆（紀）錄中承認違章事實者，處二倍罰鍰。」，本件原告雖於八十五年五月三
    十一日補繳稅款，但係於八十五年四月十二日裁罰處分核定後補繳，仍應按所漏
    稅額處三倍之罰鍰，並無減為二倍處罰之適用，附此敘明。從而，本件原處分並
    無違誤，訴願決定予以維持，亦無不合，原告起訴意旨為無理由，應予駁回。
據上論結，本件原告之訴為無理由，爰依行政訴訟法第九十八條第三項前段，判決如
主文。
中　　　華　　　民　　　國　　九十三　　年　　　七　　　月　　二十八　　日
                  臺 北 高 等 行 政 法 院   第 五 庭
                                             審判長法官   張瓊文
                                                   法官   劉介中
                                                   法官   黃清光
右為正本係照原本作成。
如不服本判決，應於送達後二十日內，向本院提出上訴狀並表明上訴理由，如於本判
決宣示後送達前提起上訴者，應於判決送達後二十日內補提上訴理由書（須按他造人
數附繕本）。
中　　　華　　　民　　　國　　九十三　　年　　　七　　　月　　二十八　　日
            　　　　　　　　　　　　　　  　      書記官  楊子鋒
